臺灣臺北地方法院民事判決　　　　　 100年度訴字第2828號
原　　　告　華山產物保險股份有限公司
法定代理人　財團法人保險事業發展中心
代　表　人　賴清祺
訴訟代理人　邱鈞賢
　　　　　　許俊彥
　　　　　　沈里麟
參　加　人　遠東國際商業銀行股份有限公司
法定代理人　侯金英
訴訟代理人　陳偉智
被　　　告　葉子琪即高葉子琪.
　　　　　　高金玄
共　　　同
訴訟代理人　林明正律師
複代理人　　范嘉紋律師
上列當事人間清償借款事件，經臺灣士林地方法院於中華民國10
0年6月15日裁定移轉本院管轄，本院於100年11月16日言詞辯論
終結，判決如下：
    主  文
被告應連帶給付原告新臺幣壹佰壹拾萬元，及自民國八十八年
三月十一日起至清償日止，按年利率百分之五計算之利息，未按
期攤還本金或繳納利息，自逾期六個月以內，按上開利息加計百
分之十違約金，超過六個月部分者，就超過部份另按上開利息加
付百分之二十違約金。
訴訟費用新臺幣壹萬貳仟壹佰捌拾柒元由被告連帶負擔。參加費
用新臺幣壹仟元由參加人負擔。
本判決於原告以新臺幣拾捌萬元為被告供擔保後，得假執行。
但被告如以新臺幣壹佰壹拾萬元為原告預供擔保，得免為假執
行。
    事實及理由
甲、程序部分
一、原告原名為太平產物保險股份有限公司，民國96年1月15日
    更名為華山產物保險股份有限公司，嗣於98年1月17日經行
    政院金融監督管理委員會命令進行清理程序，變更法定代理
    人為清理人即財團法人保險事業發展中心，此有經濟部98年
    1月21日經授商字第09801013060號函在卷可稽，是本件以財
    團法人保險事業發展中心為原告之法定代理人，自無不合。
二、按當事人得於訴訟繫屬中，將訴訟告知於因自己敗訴而有法
    律上利害關係之第三人，民事訴訟法第65條第1項定有明文
    。而所謂法律上利害關係，係指兩造裁判之效力依法及於該
    第三人或兩造裁判效力雖不及之，但受告知人之法律上地位
    ，將因當事人一造之敗訴，依該判決之內容（包括法院就訴
    訟標的之判斷，及判決理由中對某事實或法律關係存否之判
    斷）直接或間接受有不利益；反之，若該當事人勝訴，即可
    免受此不利益者而言。查，本件原告以其自受告知人遠東國
    際商業銀行股份有限公司（下稱遠東銀行）處受讓之債權，
    起訴請求被告清償借款，惟被告辯稱業已向遠東銀行清償，
    致使本件借款債權消滅，故原告與遠東銀行間之債權讓與對
    被告不生效力，倘遠東銀行處分債權行為屬實，原告於遭受
    敗訴判決後，勢將對遠東銀行另訴請求返還不當得利或損害
    賠償，則遠東銀行將因本件訴訟之勝敗而受有直接利益或不
    利益，顯有法律上之直接利害關係。從而，原告聲請對遠東
    銀行為訴訟告知，於法尚無不合，應予准許，遠東銀行亦聲
    明參加訴訟並為輔助原告，自應認其為原告之從參加人，併
    予敘明。
乙、實體部分
一、原告起訴主張：被告葉子琪（原名高葉子琪）於86年12月29
    日向遠東銀行借款新台幣（下同）515萬元，並邀同被告高
    金玄為連帶保證人。而遠東銀行於前開借貸契約簽訂同時，
    即以本件借款債權向原告投保償還貸款保證保險。詎料，被
    告未依約還款，原告於88年12月30日業依保險契約賠付遠東
    銀行損失及追償費用113萬元，遠東銀行即將前開債權讓與
    原告，原告以起訴狀繕本代債權移轉通知，爰依債權讓與、
    消費借貸及連帶保證關係請求被告清償借款等語。聲明：(一)
    如主文第1項所示；(二)願供擔保，請准宣告假執行。
二、被告則以：葉子琪前於86年12月29日向遠東銀行借款515萬
    元，並將伊之不動產設定抵押，後因經濟陷入困境致無力返
    還借款，遠東銀行行使抵押權拍賣被告提供之不動產後仍有
    餘額無法清償，至96年10月止加計利息及違約金累計1,299,
    462元，遠東銀行遂委任訴外人聯合財信資產管理股份有限
    公司（下稱聯合財信公司）向被告催款，被告與聯合財信公
    司於公司96年10月4日協議以100萬元金額清償所有債務，並
    於翌日依約匯款清償，被告已無積欠遠東銀行任何款項，既
    此連帶保證人高金玄亦無須負保證責任。縱遠東銀行曾於88
    年12月30日將對被告之債權讓與原告，惟原告或遠東銀行皆
    未即時通知被告，原告遲至100年8月方以起訴狀繕本送達作
    為債權移轉通知，對被告已不生效力，被告無須再向原告清
    償。另原告請求之金額以不逾賠償金額為限，自不能包括利
    息與違約金，且違約金有過高之情事，請求法院依職權酌減
    等語，資為抗辯。並聲明：(一)原告之訴及假執行之聲請駁回
    ；(二)如受不利判決，願供擔保請准宣告免為假執行。
三、參加人為輔助原告一方，陳述略以：被告於86年12月29日向
    其借款515萬元，繳款至88年3月10日違約未繳，其遂依保險
    契約約定向原告申請保險理賠，獲賠113萬元後，已就保險
    理賠範圍內，移轉該部分債權予原告。其於獲保險理賠及強
    制執行拍賣抵押物受償後，始就不足額，委由聯合財信公司
    與被告達成還款協議，被告於96年10月24日以100萬元繳清
    結案，故本件原告請求被告清償之款項並未在上開協議範圍
    內。
四、查，兩造對於被告曾於86年12月29日向遠東銀行借款515萬
    元，並將伊之不動產設定抵押，後無力返還借款，經遠東銀
    行行使抵押權拍賣被告提供之不動產後仍有餘額無法清償，
    遠東銀行遂委由聯合財信公司向被告催款，被告於96年10月
    4日與聯合財信協議以100萬元金額清償債務，並於96年10月
    5日依約匯款清償等情，為兩造所不爭執，堪信此部分事實
    為真。
五、兩造爭點及論述：
    原告主張其於88年12月30日依保險契約賠付遠東銀行113萬
    元，遠東銀行即將前開債權讓與原告，且此債權不在遠東銀
    行與被告協議還款之範圍內，為被告所否認，並以前詞置辯
    ，是本院應審酌者厥為：(一)系爭債權是否經被告96年10 月5
    日清償而消滅？(二)遠東銀行與原告間之債權讓與，何時對債
    務人即被告葉子琪發生效力？(三)系爭債權讓與之範圍是否包
    括利息及違約金？若有，違約金是否過高而得酌減？現就本
    件之爭點析述如后：
（一）關於系爭債權是否業經被告於96年10月5日清償而消滅部
      分：
      按保險事故發生，被保險人對第三人有損害賠償請求權者
      ，於保險人履行其保險賠償義務後，其請求權即當然移轉
      於保險人，被保險人於受領保險給付之範圍內，對第三人
      之債權既已喪失，則其與第三人縱有和解或拋棄情事，亦
      不影響保險人因保險給付而取得之代位權（最高法院86年
      度台上字第985號判決意旨參照）。被告雖辯稱：其業於
      96年10月5日經聯合財信公司之協調，而與遠東銀行達成
      還款協議，以100萬元結清本件借款債權，則其餘債權應
      不得再向被告請求云云。然查：
    1.關於葉子琪向遠東銀行借款與清償之時程略以：葉子琪於
      86年12月29日向遠東銀行借款515萬元，88年3月10日違約
      未還款，斯時本金餘額為5,068,678元。遠東銀行依保險
      契約向原告申請理賠，於89年2月15日收受原告理賠款113
      萬元後，本金餘額為3,780,156元，被告又陸續還款，至
      89年5月後開始逾期，本金餘額為3,612,193元，遠東銀行
      即於89年8月28日聲請強制執行拍賣被告葉子琪之不動產
      ，拍定受償3,076,896元，不足額為1,111,400元，有遠東
      銀行提出之被告攤還收息表、民事聲請強制執行狀及桃園
      地方法院89年度執字第13242號分配表在卷足憑（見本院
      卷第48至49、79至81頁、83至84頁）。依據前開借款、還
      款時程可知，遠東銀行係先自原告受領保險金，再以強制
      執行方式求償，最後方以剩餘不足額部分委由聯合財信公
      司與被告協議清償債務。故被告雖於96年10月5日匯款100
      萬元清償債務，僅係就遠東銀行上開執行之不足額1,111,
      400元其利息、違約金為清償，不及本件於遠東銀行已讓
      與原告之113萬元，則系爭債權自未消滅。
    2.本件原告向被告起訴請求之113萬元借款債權，揆諸前揭
      說明業已原告給付遠東銀行理賠款後，業由遠東銀行讓與
      予原告，遠東銀行即無處分之權能。縱有與被告和解或拋
      棄情事，亦不影響原告之代位權。況遠東銀行與被告和解
      之範圍，僅係就獲保險理賠及強制執行拍賣抵押物受償後
      之不足額1,111,400元本金及其利息、違約金部分，不包
      括本件113萬元借款債權已如前述，被告辯稱其已與遠東
      銀行間之還款協議致使原告不得提起本件訴訟，自不可採
      。
（二）關於遠東銀行與原告間之債權讓與，何時對債務人即被告
      葉子琪發生效力部分：
      復按，保險法第53條第1項所定之保險人代位權，係本於
      法律規定之債權移轉，若保險人於給付被保險人賠償金額
      後，自無待乎被保險人另為移轉之行為，即當然取得代位
      行使對於第三人之請求權（最高法院87年度台上字第280
      號判決意旨參照）。次按，債權之讓與，依民法第297條
      第1項前段之規，固非經讓與人或受讓人通知債務人，對
      於債務人不生效力，但此項通知不過觀念通知，不以債務
      人之承諾為必要，旨在使債務人知有債權移轉之事實，免
      誤向原債權人清償而已，在債務人既知債權已移轉於第三
      人，自不容猶藉詞債權之移轉尚未通知，拒絕對受讓人履
      行此項債務，最高法院20年上字第58號、39年台上字第44
      8號判例可資參照。被告復辯稱原告未依原告與遠東銀行
      人間債權移轉證明書之約定，以存證信函通知被告債權移
      轉之事實，對被告不能發生效力云云。惟查，原告於88年
      12月30日因給付被保險人即遠東銀行賠償金額後，自遠東
      銀行處受讓債權，雖未於債權讓與後即時告知債務人即被
      告，原告並於100年9月28日言詞辯論程序當庭自承其係以
      本件起訴狀繕本送達代債權讓與之通知，遲至100年8月8
      日方通知債務人債權讓與一事，有本院送達證書二件可茲
      為憑，是原告與遠東銀行於88年12月30日簽訂債權移轉證
      明書時，債權已移轉於原告。而債權讓與之通知，僅為觀
      念通知，本無須經債務人同意，則於100年8月8日通知到
      達被告時，即對被告發生效力，被告既受通知，揆諸上開
      判例意旨，自不得以債權之移轉未通知而拒絕履行債務。
（三）系爭債權讓與之範圍是否包括利息及違約金。若有，本件
      違約金是否過高而應由本院酌減部分：
    1.依民法第295條第1項前段規定，讓與債權時該債權之擔保
      及其他從屬之權利，隨同移轉於受讓人。原本債權讓與後
      所生之利息、違約金債權，對於原本債權具有從屬性，應
      隨同移轉於受讓人。則原告與遠東銀行於88年12月30日簽
      訂債權移轉證明書時，遠東銀行已將對被告於88年3月10
      日之系爭113萬債權原本讓與原告，則自88年3月10日翌日
      起算之利息及違約金，依上開規定，即隨同移轉於受讓人
      。被告雖辯以原告得請求之金額以不逾賠償金額113萬元
      為限，自不能包括利息與違約金云云，然保險法第53條之
      立法意旨在於避免保險人不當得利及維持第三人之賠償責
      任，倘本件遠東銀行未投保，被告本應向遠東銀行給付上
      開利息及違約金；今遠東銀行投保，被告卻無須給付上開
      利息及違約金，反成為保險之受益人，顯違上開立法目的
      ，故被告之抗辯並無足採。
    2.次按，約定之違約金額過高者，法院得減至相當之數額，
      為民法第252條所明定，此規定乃賦與法院得依兩造所提
      出之事證資料，斟酌社會經濟狀況並平衡兩造利益而為妥
      適裁量、判斷之權限，非因此排除債務人就違約金過高之
      利己事實，依辯論主義所應負之主張及舉證責任。是以違
      約金之約定，既為當事人契約自由、私法自治原則之體現
      ，雙方於訂約時，應已盱衡自己履約之意願、經濟能力、
      對方違約時自己所受損害之程度等主、客觀因素，本諸自
      由意識及平等地位而為自主決定，除非債務人主張並舉證
      約定之違約金額過高而顯失公平，法院得基於法律之規定
      ，審酌該約定金額是否確有過高情事及應予如何核減至相
      當數額，以實現社會正義外，當事人均應同受該違約金約
      定之拘束，法院亦應予以尊重，始符契約約定之本旨。倘
      債務人於違約時，仍得任意指摘原約定之違約金額過高而
      要求核減，無異將債務人不履行契約之不利益歸由債權人
      分攤，不僅對債權人難謂為公平，抑且有礙交易安全及私
      法秩序之維護。查，本件被告雖以違約金過高為由，請求
      本院依職權酌減，然其未提出供本院審酌之事證資料，況
      本件關於違約金之約定係以逾期時間之長短，分別依原告
      請求之年息5％加計10％或20％計算之，如合併計算利息
      、違約金之金額，原告請求被告應給付部分僅為借款金額
      之5％或6％，本院認並無過高之情事，自無酌減之必要。
    3.末按，消費借貸之借用人應於約定期限內，返還與借用物
      種類品質、數量相同之物，民法第478條前段定有明文；
      遲延之債務，以支付金錢為標的者，債權人得請求依法定
      利率計算之遲延利息。但約定利率較高者，仍從其約定利
      率，民法第233條第1項定有明文，本件依系爭借款契約第
      5 條第1款約定，原為年息8.7％，本件原告僅主張5％，
      應予准許。又所謂連帶保證，係指保證人與主債務人就債
      務之履行，對於債權人各負全部給付之責任者而言，是連
      帶保證債務之債權人得同時或先後向保證人為全部給付之
      請求（最高法院45年台上字第1426號判例、77年台上字第
      17 72號判決參照）。原告自遠東銀行處受讓前開債權以
      如前所述，揆上開說明及規定，被告自應負連帶清償責任
      。
六、綜上所述，被告所辯均不足採。從而，原告依債權讓與、消
    費借貸及連帶保證法律關係請求被告給付如主文第1項所示
    之本金及利息為有理由，應予准許。且原告陳明願供擔保以
    代釋明聲請宣告假執行，核無不合，爰酌定相當擔保金額，
    准予宣告假執行。
七、本件事證已臻明確，兩造其餘攻擊防禦方法及證據，核與判
    決之結果不生影響，爰不一一論列，併此敘明。
八、本件訴訟費用及參加費用，確定如主文第2項所示之金額。
    爰依民事訴訟法第85條第2項、第86條，分別由敗訴之被告
    連帶負擔訴訟費用及參加人負擔參加費用。
中    華    民    國   100    年    11    月    30    日
                  民事第七庭    法  官  黃柄縉
以上正本係照原本作成。
如對本判決上訴，須於判決送達後20日內向本院提出上訴狀。如
委任律師提起上訴者，應一併繳納上訴審裁判費。
中    華    民    國   100    年    11    月    30    日
                                書記官  洪仕萱